【裁判字號】    98,易,3919
【裁判日期】    990226
【裁判案由】    詐欺
【裁判全文】
臺灣臺中地方法院刑事判決              98年度易字第3919號
公  訴  人  臺灣臺中地方法院檢察署檢察官
被      告  甲○○
選任辯護人  張右人律師
上列被告因詐欺案件，經檢察官聲請簡易判決處刑（98年度偵字
第25135號），經本院豐原簡易庭認不宜適用簡易判決處刑（98
年度豐簡字第820號），簽由本院刑事庭改依通常程序審理，茲
判決如下：
    主  文
甲○○幫助意圖為自己不法之所有，以詐術使人將本人之物交付
，處拘役肆拾日，如易科罰金，以新臺幣壹仟元折算壹日。
    犯罪事實
一、甲○○可預見將金融機構帳戶交由他人使用，可能幫助詐欺
    集團詐騙社會大眾轉帳或匯款至該帳戶，成為所謂「人頭帳
    戶」，竟基於即使發生亦不違反本意之幫助故意，於民國98
    年8月5日晚間21時許，在臺中縣豐原市○○路之「上海銀行
    」前，將其所申辦國泰世華商業銀行豐原分行（下稱國泰世
    華銀行）帳號000000000000號活期存款帳戶存摺、金融卡、
    密碼等，交予真實姓名、年籍不詳，自稱「陳先生」之成年
    男子，再由該名不詳男子將甲○○前開銀行帳戶交予詐欺集
    團使用，供作該集團指定匯款之帳戶，以此方式幫助該詐欺
    集團詐騙財物。該詐欺集團即以甲○○所提供之銀行帳戶為
    下列之詐騙行為：
(一)、詐欺集團內某不詳成員，於98年8月6日17時6分許，以電話
    向王韋盛（聲請簡易判決處刑書誤繕為王韋聖）佯稱，其因
    網路購物導致帳戶遭設定為分期扣款，須依指示操作自動提
    款機，始能取消云云，致王韋盛信以為真，陷於錯誤，於同
    日17時41分許，依該詐騙集團成員指示操作，而匯款新臺幣
    （下同）2萬998 6元至甲○○上開銀行帳戶。嗣因王韋盛查
    覺情況有異，始知受騙。
(二)、詐欺集團內某不詳成員，於98年8月6日18時43分許，以電話
    向陳嬿羽佯稱，其因網路購物導致帳戶遭設定為分期扣款，
    須依指示操作自動提款機，始能取消云云，致陳嬿羽信以為
    真，陷於錯誤，於同日19時45分許，依該詐騙集團成員指示
    操作，而匯款1萬2998元至甲○○上開銀行帳戶。嗣因陳嬿
    羽查覺情況有異，始知受騙。
(三)、詐欺集團內某不詳成員，於98年8月6日17時許，以電話向林
    鴻義佯稱，其因網路購物導致帳戶遭設定為分期扣款，須依
    指示操作自動提款機，始能取消云云，致林鴻義信以為真，
    陷於錯誤，於同日20時9分許，依該詐騙集團成員指示操作
    ，而匯款6998元至甲○○上開銀行帳戶。嗣因林鴻義查覺情
    況有異，始知受騙。
二、案經臺中縣警察局豐原分局報告臺灣臺中地方法院檢察署檢
    察官偵查後聲請簡易判決處刑。
    理  由
一、按被告以外之人（包括證人、鑑定人、告訴人、被害人及共
    同被告等）於審判外之陳述雖不符刑事訴訟法第159條之1至
    之4等4條之規定，而經當事人於審判程序同意作為證據，法
    院審酌該言詞陳述或書面陳述作成時之情況，認為適當者，
    亦得為證據；當事人、代理人或辯護人於法院調查證據時，
    知有刑事訴訟法第159條第1項不得為證據之情形，而未於言
    詞辯論終結前聲明異議者，視為有前項之同意，同法第159
    條之5定有明文。立法意旨在於傳聞證據未經當事人之反對
    詰問予以核實，原則上先予排除。惟若當事人已放棄反對詰
    問權，於審判程序中表明同意該等傳聞證據可作為證據；或
    於言詞辯論終結前未聲明異議，基於尊重當事人對傳聞證據
    之處分權，及證據資料愈豐富，愈有助於真實發見之理念，
    且強化言詞辯論主義，使訴訟程序得以順暢進行，上開傳聞
    證據亦均具有證據能力。本案公訴人、被告及其選任辯護人
    於本院審理程序時就本院引用之下列證據，均未加爭執，且
    本院審酌證據作成之形式，均無瑕疵、與待證事實具有關聯
    性等情況，認為適當，且無不法取得之情形，應認得為證據
    ，揆諸前開說明，就本案所引用之供述、書面證據均得採為
    本案證據，合先敘明。
二、訊據被告甲○○固坦承：伊有向國泰世華銀行申辦帳號0000
    00000000號活期存款帳戶，伊於98年8月5日向銀行申領新的
    金融卡後，於同日晚間，將該帳戶存摺、金融卡、密碼交予
    真實姓名、年籍不詳，自稱「陳先生」之成年男子乙節，惟
    矢口否認有何幫助詐欺犯行，辯稱：伊是看報紙聯絡要辦理
    貸款，陳先生說要製作金額轉帳紀錄，所以伊才會交付存摺
    、金融卡、密碼給他，伊也是遭他人詐騙云云。然查：
(一)、上開犯罪事實，業據證人即被害人王韋盛、陳嬿羽、林鴻義
    於警詢中證述綦詳，且有被害人王韋盛所提供之跨行交易查
    詢表（警卷第12頁）、被害人陳嬿羽所提供之國泰世華銀行
    ATM交易明細表（警卷第22頁）、被害人林鴻義所提供之國
    泰世華銀行客戶交易明細表（警卷第29頁）、國泰世華銀行
    豐原分行98年9月2日國世豐原字第0980000157號函暨所附具
    之被告開戶資料、帳戶交易明細查詢（見警卷第32至34頁）
    各乙份附卷可參，是被害人王韋盛、陳嬿羽、林鴻義確遭詐
    騙集團成員詐騙，陷於錯誤而匯款至被告前揭帳戶等情，應
    堪認定。
(二)、被告雖以前開言詞置辯，然查：
１、被告於本院審理時陳稱：伊是在申辦新的金融卡當天晚上9
    時許，將存摺、金融卡、密碼交給對方等語（見本院審理卷
    第56頁），而被告係於98年8月5日至國泰世華銀行豐原分行
    申請換發晶片金融卡，有國泰世華銀行豐原分行98年9月2日
    國世豐原字第0980000157號函乙份在卷可參，則被告應係於
    98年8月5日晚上9時許，將前揭帳戶存摺、金融卡、密碼交
    予自稱「陳先生」之男子。
２、又被告稱其於前揭時間遭他人詐騙，然被告於警詢中陳稱：
    伊於98年8月4日看中國時報夾報廣告，為了辦理信貸，撥打
    林姓專員000000000號電話，對方說要辦信貸需匯款5000元
    作為手續費，伊就依指示匯入他指定的帳號，事隔10日（即
    8月14日），打電話說還需匯2萬9000元作完稅證明，因為伊
    沒有這麼多錢，所以只匯2萬元等語（見本院審理卷第28頁
    ）；於辯護人所提出之辯護意旨狀，被告表示其係於98年8
    月4日依林專員之指示匯款5000元後，被告再與林專員聯繫
    信用貸款撥款事宜，然電話無法接通，其於98年8月5日左右
    ，另依夾報廣告代辦貸款之廣告聯絡「陳先生」，依「陳先
    生」之指示交付存摺、金融卡及密碼等語（見本院審理卷第
    60頁），則依被告所述，其係遭「林專員」所屬之詐騙集團
    詐騙2萬5000元，然其所申辦之國泰世華銀行帳戶資料，係
    交予「陳先生」，而「林專員」與「陳先生」係屬不同則之
    分類廣告，「林專員」與「陳先生」間應無關聯。
３、按刑法上之故意，分為直接故意與間接故意。行為人對於構
    成犯罪之事實，明知並有意使其發生者，為直接故意；行為
    人對於構成犯罪之事實，預見其發生而其發生並不違背其本
    意者，為間接故意。又幫助犯之成立，以行為人主觀上認識
    被幫助者正欲從事犯罪或係正在從事犯罪，且該犯罪有既遂
    之可能，而其行為足以幫助他人實現構成要件者，即具有幫
    助故意，並不以行為人確知被幫助者係犯何罪名為必要。且
    邇來，利用刮刮樂、融資廣告及行動電話簡訊名義詐欺取財
    之犯罪類型層出不窮，該等犯罪，多數均為避免身分曝光而
    利用人頭帳戶作為出入帳戶，並經媒體廣為披載，被告於本
    案行為時，年逾40歲，為成年且智力成熟之人，依被告於偵
    查及本院審理時所陳，其曾有多項工作經驗，其平日亦有以
    銀行帳戶提款使用之經驗，其對於上開詐欺集團犯罪之模式
    應當有所瞭解。此外，一般人在委託銀行、私人或代辦貸款
    公司辦理貸款時，通常僅須交付自己之身分資料或信用資料
    （例如：工作證明、存摺影本、薪資收入證明等）予對方轉
    交貸款銀行審核其信用狀況及核准貸款額度，且會在申請辦
    理貸款之際，令作為存款證明之帳戶內，留有相當數額之存
    款，俾供銀行審核貸款時，信任其有還款能力或工作能力，
    而可順利核准貸款，此為事理之常。而金融存款帳戶，事關
    存戶個人財產權益之保障，一般人均有妥為保管防阻他人任
    意使用之認識，縱使特殊情況偶有交付他人使用之需，亦必
    然深入瞭解用途後再行提供以使用，方符常情。詎被告竟不
    自己前往銀行辦理信用貸款，反而係在不知有關於實際受理
    申辦貸款或撥款之銀行為何，不知要求提供帳戶資料之人真
    實姓名、年籍，亦不知其提供上開帳戶資料與其申辦貸款之
    目的有何關連之情況下，逕將上開帳戶之存摺、金融卡，交
    予姓名年籍均不詳之他人持有，復又告知對方提款密碼此一
    私密資料，則其所為不僅無從作為一般銀行審查貸款核准與
    否之依據，反而徒使該不詳姓名年籍成年男子及所屬集團成
    員，平白取得可自由使用該帳戶之機會，實有悖於常情。
４、再者，一般人向金融機構申辦貸款時，需提出申請書並檢附
    前揭證明信用資料予金融機構進行徵信審核即可，申請人並
    無交付存摺之必要，而金融卡及密碼係為提領款項之用，更
    與貸款無涉，被告捨銀行等金融機構提供之信用貸款等正當
    借貸管道不為，竟圖利用網路上之不明貸款資訊，意欲借款
    使用，顯見其主觀上係明知依其財力所得，恐無法自銀行等
    金融機構順利貸出款項，始轉而利用網路上所提供之貸款資
    訊辦理貸款，而在其經對方要求提供個人私密之金融機構帳
    戶資料作為辦理貸款之條件時，本應有所警戒，慎重慮及其
    個人專有之金融機構帳戶存摺、金融卡及密碼等物，如若因
    其濫為交付，而落入不明人士手中，極易被利用為與財產有
    關之犯罪工具，此亦為吾人依一般生活認知所易於體察之常
    識。又被告先前即曾遭他人以相同之手法於98年8月4日詐騙
    5000元，即應心生警戒，且可預期此等犯罪之模式，是被告
    對於其所交付之上開帳戶資料，恐遭對方持以作不法用途乙
    節，並非無從預見，益徵其於交付上開帳戶資料予他人時，
    主觀上實具有縱對方持其交付之帳戶資料從事犯罪，亦未違
    背其本意之未必故意甚明。
５、綜上所述，被告上開所辯，尚無足採信。是本案事證明確，
    被告所涉幫助詐欺取財犯行應堪認定，應依法論科。
三、按詐欺集團所屬成員，基於為自己不法所有之犯意聯絡，以
    上開之方式為詐術，使本案被害人王韋盛、陳嬿羽、林鴻義
    陷於錯誤，而依該詐欺集團成員之指示匯款，是該詐欺集團
    成員所為，係犯刑法第339條第1項之詐欺取財罪。被告將其
    所有之上開國泰世華銀行帳戶存摺、金融卡及密碼交給該不
    詳姓名、年籍之成年男子而提供給詐欺集團成員供作詐騙匯
    款帳戶使用，顯係基於幫助該詐欺集團成員詐欺取財之犯意
    ，其行為屬刑法詐欺取財罪構成要件以外之行為，其既以幫
    助該詐欺集團犯罪之意思而參與犯罪構成要件以外之行為，
    故核被告所為，係犯刑法第30條第1項前段、第339條第1項
    之幫助詐欺取財罪。被告以一幫助行為，同時幫助詐騙上揭
    被害人3人之行為，係一行為觸犯數罪名，為想像競合犯。
    被告係以幫助詐欺取財犯罪之意思參與犯罪，為詐欺取財之
    幫助犯，依刑法第30條第2項規定，依正犯之刑減輕之。爰
    審酌被告提供自己之上開金融帳戶幫助他人詐騙財物，致使
    詐騙集團利用人頭帳戶詐財，影響社會經濟秩序，益添查緝
    之困難，行為實不足取，惟念及被告本身並未實際參與詐欺
    取財之犯行，責難性較小，暨斟酌其犯罪之動機、目的、手
    段、前無不良素行及於犯罪後並未坦承犯行等一切情狀，量
    處如主文所示之刑，並諭知易科罰金之折算標準，以資懲儆
    。
據上論斷，應依刑事訴訟法第452條、第299條第1項前段，刑法
第30條第1項前段、第2項、第339條第1項、第55條、第41條第1
項前段，刑法施行法第1條之1第1項、第2項前段，判決如主文。
中    華    民    國    99    年    2     月    26    日
                        臺灣臺中地方法院刑事第十六庭
                                審判長法  官  巫淑芳
                                      法  官  戴佳慧
                                      法  官  劉麗瑛
以上正本證明與原本無異。
如不服本判決，應於收受送達後10日內向本院提出上訴書狀（應
敘述具體理由並附繕本）。上訴書如未敘述理由，應於上訴期間
屆滿後20日內補提理由書於本院。
                                      書記官  王玟
中    華    民    國    99    年    2     月    26    日
附錄本案論罪科刑法條：
刑法第339 條（普通詐欺罪）
意圖為自己或第三人不法之所有，以詐術使人將本人或第三人之
物交付者，處5 年以下有期徒刑、拘役或科或併科1 千元以下罰
金。
以前項方法得財產上不法之利益或使第三人得之者，亦同。
前二項之未遂犯罰之。

司法院資訊處製作；財團法人民間司法改革基金會備份。
